【裁判字號】    88,訴,786
【裁判日期】    900426
【裁判案由】    偽造文書等
【裁判全文】
臺灣彰化地方法院刑事判決                          八十八年度訴字第七八六號
    公  訴  人  臺灣彰化地方法院檢察署檢察官
    被      告  甲○○
                乙○○
右列被告因偽造文書等案件，經檢察官提起公訴（八十八年度偵字第三八二二、九六
七九號），本院判決如左：
    主      文
甲○○、乙○○均無罪。
    理      由
一、公訴意旨略以：被告甲○○明知其向南投縣瑞竹林業生產合作社（下稱瑞竹合作
    社）承租坐落南投縣竹山鎮勞水坑一二六－九三四、一二六－九四一、一二六－
    九四四、一二六－九四五、一二六－一六六、一二六－一六四、一二六－二七八
    、一二六－二八０、一二六－九一四地號之土地，係瑞竹合作社向南投縣政府承
    租而來，其非前揭土地之承領人，竟於八十五年六月間對被害人丙○○詐稱其所
    承租之竹山鎮○○○段一二六－九三四、一二六－九四一、一二六－九四四、一
    二六－九四五號地號之林地，可以放領，致使被害人丙○○陷於錯誤，同意以新
    台幣（下同）六百萬元之代價購買前揭林地之使用權，並於簽約時先行交付一百
    萬元之支票二紙，且要求被告甲○○提供該林地之放領資料後，始支付尾款。被
    告甲○○竟與其妻即被告乙○○共同基於犯意之聯絡，由被告乙○○以七十萬元
    代價委託黃孟龍（已死亡）偽造南投縣政府之公印文、「南投縣林木局局長王寶
    田」之公印文，再據以偽造由南投縣長林源朗發文之「台灣省南投縣專案承領公
    有土地證書」二份、由南投縣林木局長王寶田發文之「台灣省南投縣專案承領公
    有土地證書」一份、「台灣省政府專案放領公地地價繳納單」等公文書後，將前
    揭偽造之公文書等資料交予被害人丙○○，足生損害於台灣省政府、南投縣政府
    及丙○○本人。嗣經被害人丙○○輾轉向南投縣政府地政科查證，至此始知受騙
    。因認被告甲○○、乙○○共同涉有詐欺取財及行使偽造公文書罪嫌等語。
二、按犯罪事實應依證據認定之，無證據不得推定其犯罪事實，刑事訴訟法第一百五
    十四條定有明文。而刑事訴訟法上所謂認定犯罪事實之證據，係指足以認定被告
    確有犯罪行為之積極證據而言，該項證據自須適合於被告犯罪事實之認定，始得
    採為斷罪資料，最高法院二十九年上字第三一０五號著有判例。又認定犯罪事實
    所憑之證據，無論係直接證據或間接證據，其為訴訟上之證明，須於通常一般之
    人均不致有所懷疑，而得確信其為真實之程度者，始得據為有罪之認定，倘其證
    明尚未達到此一程度，而有合理之懷疑存在，復無其他調查途徑可尋，法院即應
    為無罪之判決，最高法院七十六年台上字第四九八六號判例足資參照。
三、公訴人認被告涉犯前揭詐欺取財及行使偽造公文書罪嫌，無非係以被害人丙○○
    所為指訴，並經證人羅銀龍、龍建立、羅春娥證述明確，復有前揭偽造之公文書
    及買賣契約書足供參佐，為其主要論據。訊據被告甲○○、乙○○均堅決否認有
    何公訴人所指之犯行，被告甲○○辯稱：伊當時並未向被害人丙○○保證上開土
    地必定可獲放領，至於承領公有土地證書等相關文件，係由伊妻乙○○自行託由
    他人辦理，事前伊並不知情，迨乙○○提出該等文件後，伊曾探詢有無問題，乙○○始告知託人處理之經過，伊因學歷不高，以為上開文件均屬真正，始交予被
    害人陳復興，實則伊對於文件出於偽造並不知情，況鄰近之承租土地均已放領等
    語。被告乙○○則辯稱：當時因伊等急於購買房子，欲迅速出賣上開土地以獲取
    資金來源，才會自行委託黃孟龍為伊等辦理土地放領事宜，且伊前去請託黃孟龍
    辦理時，亦有友人陳琴陪同隨行，並交付七十萬元之報酬，伊以為放領土地必須
    支付該筆金額，並非作為偽造公文書之代價，伊對於上開文件係出於黃孟龍偽造
    乙節毫無所悉等語。
四、經查：
（一）被告甲○○雖稱：伊與被害人丙○○訂定買賣契約時，並未對於上開土地得以
      放領乙節有所承諾等語，惟依其所簽定之買買契約書內容觀之，先後出現「第
      一期款定於乙方（指被告甲○○）取得上述各項證明，並繳清承領地全部地價
      後付新台幣二百萬元整」、「承領地價由乙方負責繳清」、「乙方最遲以不得
      超過民國八十六年元月三十日為限，須取得放領公地（即本約標的物）之土地
      所有權狀（登記名義人須已登記乙方名下）」等文字，顯見買賣雙方對於上開
      土地將來得以放領等情均已有所認知，否則當無於契約書中一再提及公地放領
      後權利移轉及價金繳納等事宜，就此亦經被害人丙○○於本院訊問時確認無訛
      。則被告甲○○於訂約時，應有向被害人陳復興提及土地將來得以放領等語，
      當無可議，先此敘明。
（二）而被告甲○○於簽定上開土地買賣契約時，曾向被害人陳復興表示該山坡地為
      其早年向政府承租，約在今年或明年即可放領，屆時即可依約過戶等情，業據
      被害人陳復興迭於偵訊中陳述甚詳（見八十六年五月二十日、八十六年九月二
      日偵訊筆錄）；另經本院向瑞竹合作社函查結果，上開土地鄰近之南投縣竹山
      鎮勞水坑一二六－九四三、一二六－九四六、一二六－九四七、一二六－九三
      五、一二六－九三六號土地，均早於八十二年一月及八十三年七月間即已公告
      放領，有該社九十年二月二十日瑞林合社字第０六三號函可資為憑。從而可知
      ，被告甲○○應係由於隔鄰土地已有放領之前例，故而對於所承租之上開土地
      將來亦可同獲放領有所期待，並預期於該未獲放領之情形除去後，將之移轉被
      害人，始同意為前揭買賣之約定。是被告甲○○於訂約之始應有確實履約之真
      意，尚無意圖為自己不法所有之可言，此由被告二人訂約後仍積極訪查公地放
      領之管道，亦可窺知渠等並非有意詐騙被害人丙○○之款項。又被告所承租之
      上開土地，於訂約時均未放領乙節，既為被害人丙○○所知悉，且雙方對於日
      後土地可獲放領亦均有所期待，則被告甲○○訂約出售上開土地當無施用詐術
      、而使被害人陷於錯誤之情形可指，自不得僅以嗣後上開土地未如預期順利放
      領，即遽為被告甲○○、乙○○自始即有詐欺犯意之推論。
（三）至被告乙○○所述前往委託黃孟龍辦理土地放領手續，並當場交付七十萬元之
      事實，核與證人即當天隨同前往之陳琴證述情節相符。而名為「黃孟龍」者亦
      真有其人，惟已於八十六年一月四日因車禍死亡，有相驗屍體證明書一紙在卷
      足稽，而該人之口卡片亦據被告乙○○指認無訛，是被告甲○○、乙○○供稱
      係交予黃孟龍代為處理公地放領事宜等語，自非無據。另被告乙○○雖陳稱：
      以為黃孟龍較有辦法，故託其辦理等語，然其既已交予黃孟龍處理，對於黃孟
      龍究竟以何管道取得承領證書，係以催促縣府加速放領審查程序，或以金錢打
      通關節之方式為之？此一過程恐非身為委託人之被告乙○○所得知悉。是以僅
      憑黃孟龍所交付之文件係屬偽造，即謂被告乙○○、甲○○對此均有偽造公文
      書之犯意聯絡，恐嫌速斷，尚有未洽。
（四）又以卷附之專案承領公有土地證書等偽造文件，與證人羅春娥庭呈之真正公文
      書互為對照，不僅格式內容均相一致，而其上蓋用之「南投縣政府印」關防及
      縣長林源朗之簽名章，亦與真跡難於區辨。縱事實上並無南投縣林木局之公務
      機關，且地價繳納聯單已由手寫改為電腦列印，然此若非專門經手處理相關業
      務之專業人士，或曾經歷相關交易經驗，恐難立時分辨真偽。被害人以從事建
      築為業，對於公務機關出具之文書較之他人已有較多接觸機會，惟於本院訊問
      時亦坦稱甚難一眼看出上開文件均係偽造等語（見本院九十年三月十五日訊問
      筆錄），而被告甲○○、乙○○二人均僅有國民小學學歷，有該二人戶役政資
      料存卷可參，平日又以務農為業，以其智識程度及交易經驗觀之，對該等公文
      書之真正與否能否精確判斷，實有可疑。是渠等辯稱：誤信黃孟龍所交付之文
      件為真，故持而交予被告丙○○等語，難謂與實情相違，堪可採信。
（五）再者，被害人丙○○於本院訊問時亦稱：被告甲○○於代書事務所交付上開文
      件後，伊將上開文件持往對面和美地政事務所求證真偽，被告甲○○仍待在代
      書事務所等候，俟伊查證結果發現該文件係屬偽造，並當場告知被告甲○○時
      ，當時被告甲○○還表示不解等語（見本院九十年三月十五日訊問筆錄）。倘
      被告甲○○明知上開文件係屬偽造，按理對於被害人前往地政事務所查證之動
      作應有所警覺，通常即會藉故離開現場，以免東窗事發而當場遭受指責，應無
      可能仍兀自停留現場等候，益徵被告甲○○於交付上開文件之時，對於專案承
      領公有土地證書係遭偽造等情應無認識。則被告甲○○、乙○○既無參與偽造
      公文書之犯行於先，嗣於行使該等公文書之際，就此業經他人偽造乙節亦無所
      悉，自難謂有何行使偽造公文書之認知與意欲，主觀上即已欠缺犯罪之故意，
      而與刑法第二百十六條、二百十一條行使偽造公文書罪之構成要件不相合致，
      即無遽以該罪相繩之餘地。
    綜上所陳，被告甲○○、乙○○前揭辯稱並無詐欺之意及不清楚上開公文書係經
    偽造等語，堪認與事實相符，應可憑採。此外，復查無其他積極證據足認被告二
    人確有公訴人所指之犯行，不能證明渠等犯罪，揆諸首揭法條及判例意旨，應諭
    知無罪之判決。
據上論斷，依刑事訴訟法第三百零一條第一項，判決如主文。
本案經檢察官郭棋湧到庭執行職務。
中      華      民      國      九十    年      四      月    二十六    日
                                臺灣彰化地方法院刑事第三庭
                                    法    官
右正本證明與原本無異。
如不服本判決，應於判決送達後十日內向本院提出上訴狀( 須附繕本 )。
                                    法院書記官
中      華      民      國    八十九   年    二    月    二十二    日


司法院資訊處製作；財團法人民間司法改革基金會備份。
